最　高　行　政　法　院　判　決　　　　　　　　　　九十三年度判字第六六一號
　　上　訴　人　畢加索國際企業股份有限公司
　　代　表　人　甲○○
　　被 上訴 人　畢卡索國際開發有限公司
　　代　表　人　乙○○
右當事人間因商標異議事件，上訴人對於中華民國九十二年二月十三日臺北高等行政
法院九十一年度訴字第三九四號判決，提起上訴，本院判決如左︰
　　主  文
原判決廢棄，發回臺北高等行政法院。
　　理  由
一、被上訴人於原審起訴主張：被上訴人於民國八十七年六月二十六日以 「PICASSO
    及圖」，指定使用於當時商標法施行細則第四十九條所定商品及服務分類表第十
    八類之書包等商品，作為註冊第四八三○五五號「比戈索Bicaso」商標之聯合商
    標，向原審被告前身即中央標準局（八十八年一月二十六日改制為經濟部智慧財
    產局，以下簡稱智慧財產局）申請註冊，經審查准列為審定第九四三七○六號聯
    合商標（下稱系爭商標，如附圖一），嗣上訴人即原審參加人以該商標有違註冊
    時商標法第三十六條之規定，檢據如附圖二之商標（下稱據爭商標）對之提出異
    議，經智慧財產局審查為異議成立之處分，被上訴人不服，提起訴願，經遭決定
    駁回，遂提起行政訴訟。按商標法第三十六條前段規定之適用，應以兩商標之構
    成相同或近似為前提要件，所謂商標近似者，指商標圖樣以具有普通知識經驗之
    商品購買人，於購買時施以普通所用之注意，有混同誤認之虞者為近似。故判斷
    兩造商標是否近似，應以具有普通知識經驗之消費者，施以隔離通盤觀察，以辨
    其有無產生混淆誤認之虞為斷，參照最高行政法院七十二年度判字第一三九五號
    判決。其最終目的在防止消費者對生產來源混淆及誤認之可能性，苟兩商標無混
    同之意圖，消費習性亦無混同之可能性，兩商標皆各具識別性，即不發生近似之
    問題。查據爭第六八八九四二號藝術臉譜圖商標圖樣之臉譜圖係置一四方形框內
    ，臉譜為單線圓形四週無任何裝飾，眼神呆滯，整體表神木訥刻板，而系爭商標
    雖亦為臉譜，為雙緣圓形，四週有狀如向日葵之裝飾，象徵太陽之光芒，其表現
    之意象為「太陽」，眼睛有神、嘴口微笑，整體表現生動表情豐富，且具獨創性
    ，兩圖樣之構圖意匠不同，兩者應非屬近似商標毫無疑義。另查系爭商標與據爭
    商標在同一商品或類似商品併存者，有註冊第八四八二三五號與註冊第六六三九
    三○號併存於毛巾、浴巾等商品及註冊第八七五五五四號與註冊第六九一六五五
    號併存於鐘錶類商品，而均經智慧財產局審查核定在案，縱屬他案，惟案情雷同
    ，並非比附援引，足見智慧財產局審查標準不一，審查員主觀意識左右審查結果
    ，亦恐有失公允。復查與系爭商標相同圖樣，經智慧財產局核定註冊者尚有註冊
    第八四六五○八、八四七三八○、八五四八○一、八六三八七八、八六四七一七
    、八六六○六五、八六七五六二、八六七九二八、八七三三一○、八七五五八七
    、八八○○○三、八八二四六○、八八九九五九、八九六八三五、八九九一一七
    、九○二八九六、九二六四五○、九三六三三六號等十八件商標。系爭商標圖樣
    由一男一女及太陽構成，代表人間有愛，而據爭商標為方形臉譜，不構成近似，
    自起訴後被上訴人已陸續於不同類別拿到二十五張註冊證，而本件卻異議成立，
    智慧財產局審查前後不一致。以系爭商標註冊的案子經智慧財產局核准的已達二
    十餘件，多人認為系爭商標與據爭商標不近似，但卻只有本件認為近似，智慧財
    產局標準顯然不一。為此，請判決撤銷訴願決定及原處分等語。
二、原審被告智慧財產局則以：判斷兩商標近似與否，應就其主要部分隔離觀察，有
    無引起混同誤認之虞以為斷。查系爭商標圖樣之圖形，與據爭商標圖樣之圖形相
    較，雖前者圓形之臉譜設計圖形，裝飾有葉片之外緣，而後者之圓形臉譜設計圖
    形，另有一正方形線條，然兩者之臉譜設計圖形，其構圖意匠極相彷彿，外觀上
    予人之印象，極難區辨，異時異地隔離觀察，難謂無使人產生混淆誤認之虞，應
    屬構成近似之商標，又前者之申請日期八十七年六月二十六日，較後者之申請日
    期八十三年五月二十六日為晚，復均指定使用於書包、皮包等同一或類似之商品
    ，自有違首揭法條之規定。至被上訴人所舉其他類別之併存註冊案例及獲准註冊
    商標資料，核屬他案，並非本案審究之範圍，尚難比附援引執為論據，併予明
    。據爭商標圖案為上訴人自創，被上訴人的圖案根據其表示為畢卡索的創作，被
    上訴人雖主張取得註冊證二十餘件，但其中的商標與本件商標類別不同，而系爭
    商標與據爭商標並存只有註冊第八四八二三五號與註冊第六六三九三○號及註冊
    第八七五五五四號與註冊第六九一六五五號二案，屬於另案問題。被上訴人創意
    出處引自他人的著作，但著作權與商標權為二事，只要商標圖樣近似，即使商標
    創意經過著作人的同意，也不影響商標的近似等語資為抗辯。
三、上訴人（即原審參加人）於原審並未提出書狀或作何主張。
四、原審斟酌全辯論意旨及調查證據之結果，以：按二人以上於同一商品或類似商品
    ，以相同或近似之商標，個別申請註冊時，應准最先申請者註冊，商標法第三十
    六條前段定有明文。上開條款之適用以兩造商標圖樣構成相同或近似外為前提要
    件。而判斷兩商標近似與否，應本客觀事實，依具有普通知識經驗之購買人，於
    購買時施以普通所用之注意，有無引致混同誤認之虞以為斷。又商標在外觀、觀
    念或讀音方面有一近似者，始為近似之商標。查系爭「PICASSO及圖」聯合商標
    ，係於八十七年六月二十六日申請，以由狀如葉片組成類似太陽光芒之外緣，與
    內部以左邊側面（男性，眼部、嘴部以單一線條表現），右邊正面（女性，眼部
    、嘴部以重疊線條表現）二不同角度顯現雙臉重疊組成之圓型臉譜造型組合而成
    。據爭商標則係於八十三年五月二十六日申請，圖形則為外緣方型，內部圓型臉
    譜圖組合而成。雖智慧財產局認兩者之臉譜設計圖形，其構圖意匠極相彷彿，外
    觀上予人之印象，極難區辨，異時異地隔離觀察，難謂無使人產生混淆誤認之虞
    ，應屬構成近似之商標。惟查，兩商標臉譜之設計，自額頭、鼻部、下巴及嘴部
    之線條固頗為彷彿。但系爭商標臉譜圖形係源畢卡索雙臉人畫作及畫冊中之太陽
    造型，業據被上訴人提出該畫作影本及畫冊資料為證，而據爭商標之圓形臉譜左
    、右二部分之眼型與嘴型，均以單一線條表示，並未明顯表示不同角度之雙臉重
    疊之造型，與單一臉型之表現方法相似，因此二商標圖形關於中間圓形臉譜部分
    其構圖意匠，是否如智慧財產局所認極相彷彿，外觀上予人之印象，極難區辨，
    非無再行斟酌餘地。又兩商標之外緣，尚有一狀如葉片組成類似太陽光芒，一為
    方型線條之明顯區別，則兩商標通體異時異地隔離觀察，是否使具有普通知識經
    驗之購買人，於購買時施以普通所用之注意，產生混淆誤認之虞，亦有另予審究
    之必要。再查以與系爭商標上相同圖形申請獲准審定註冊之商標已有二十餘件，
    而上訴人與被上訴人另因多件「藝術臉譜圖」商標相關之行政爭訟彼此纏訟經年
    ，亦為法院職務上所知，就系爭商標業已獲准註冊之二十餘件不同類別商標均有
    再行爭訟之可能，為昭折服，並作案情雷同案件之參考，簡省日後纏訟及見解歧
    異之司法資源浪費，系爭商標之圖形是否與據爭商標之圖形近似，使具有普通知
    識經驗之購買人，於購買時發生混同誤認之虞？允宜由智慧財產局作市場調查，
    以作為另行處分之依據，期臻妥適。因此原處分徒以系爭商標與據爭商標臉譜設
    計圖形，其構圖意匠極相彷彿，外觀上予人之印象，極難區辨之理由，認兩商標
    異時異地隔離觀察，難謂無使人產生混淆誤認之虞，尚有未洽，訴願決定予以維
    持，亦有未妥，爰將訴願決定及原處分均撤銷，由智慧財產局依上述之法律見解
    另為適法之處分而撤銷原處分及訴願決定。
五、上訴人上訴意旨略謂：商標法第三十六條前段規定之適用，應以兩商標之構成相
    同或近似為要件，而判斷商標近似與否，應以具有普通知識經驗之商品購買人，
    於購買時施以普通所用之注意，有無混同誤認之虞判斷之，商標法施行細則第十
    五條第一項著有明文。商標在外觀、觀念或讀音方面有一近似者，即為近似之商
    標。查本件被上訴人之系爭商標圖樣，係由圓形臉譜設計圖上，裝飾葉片外緣之
    圖形，以及外文「ＰＩＣＡＳＳＯ」所組成，而上訴人據以異議商標圖樣，除有
    圓形臉譜設計圖形外，另有一正方形線條，然兩者之臉譜設計圖形，其構圖意匠
    極相彷彿，外觀上極難區辨，異時異地隔離觀察，易使人產生混淆誤認之虞，尚
    難謂為非屬構成近似之商標，且被上訴人之申請日較晚，兩者復指定使用於同一
    或類似之商品，自有違前揭法條之適用，此業經智慧財產局中臺異第九○○八七
    一號與第九○○八七○號商標異議審定書予以認定在案，亦有原審九十一年度訴
    字第三九三號判決可稽。今原審未察，竟作出與前揭判決不同之認定，將原處分
    及訴願決定均予撤銷，顯有認事用法之違誤。且被上訴人所舉兩造申請商標於其
    他商品類別並存註冊之案例及獲准註冊之商標資料，並謂智慧財產局有不同審查
    標準云云，業經臺北高等行政法院九十一年度訴字第三九三號判決予以否認。且
    上訴人對被上訴人之系爭商標提出異議者，均已獲智慧財產局為異議成立之處分
    ，撤銷系爭商標之審定，且訴願決定亦予以維持。今被上訴人僅因上訴人尚未對
    其所舉獲准註冊之商標提起評定註冊為無效，即以偏蓋全論斷智慧財產局有不同
    審查標準，進而推論兩造商標不構成近似，被上訴人此一論點實不足採，原審據
    此所做之判決，當有其違誤之處等語，爰請廢棄原審判決，並發回原審法院更為
    審理。
六、本院按：「二人以上於同一商品或類似商品以相同或近似之商標各別申請註冊時
    ，應准最先申請者註冊」，為本件商標異議審定時商標法第三十六條所明定。而
    判斷兩商標近似與否，應就其主要部分隔離觀察，有無引起混同誤認之虞以為斷
    ，本院四十六年判字第七七號著有判例。又商標是否近似，應以具有普通知識經
    驗之購買人，於購買時施以普通所用之注意，有無混同誤認之虞判斷之，同法施
    行細則第十五條第一項亦定有明文。本件智慧財產局以：系爭審定第九四三七○
    六號 「PICASSO及圖」聯合商標圖樣之圖形，與據以異議之審定第六八八九四二
    號「藝術臉譜圖」商標圖樣之圖形相較，構圖意匠極相彷彿，應屬構成近似之商
    標，前者申請日較後者為晚，且均指定使用於同一或類似之商品等情，乃為本件
    「第00000000號 『PICASSO及圖』聯合商標之審定應予撤銷」之處分。
    訴願決定復以：系爭審定第九四三七○六號 「PICASSO及圖」聯合商標圖樣上之
    圖形，係由圓形臉譜設計圖上裝飾葉片外緣之圖形以及未經設計之外文「PICASS
    O」 所組成，與據以異議之審定第六八八九四二號「藝術臉譜圖」商標圖樣相較
    ，二者圖形上之臉譜設計構圖意匠相彷彿，於外觀上予人印象，極難區辨，異時
    異地隔離觀察，易使人產生混淆誤認之虞，尚難謂為非屬構成近似之商標；且前
    者申請日（即八十七年六月二十六日）較後者（八十三年五月二十六日）為晚，
    復均指定使用於書包、皮包等同一或類似之商標，自有首揭法條之適用。從而，
    智慧財產局所為本件「第00000000號『PICASSO及圖』聯合商標之審定
    應予撤銷」之處分，洵無違誤為由，駁回訴願，維持原處分，揆諸首揭說明，核
    無違誤。原審雖認系爭與據爭兩商標臉譜之設計，自額頭、鼻部、下巴及嘴部之
    線條頗相彷彿；惟卻以據爭商標之圓形臉譜左、右二部分之眼型與嘴型，均以單
    一線條表示，並未明顯表示不同角度之雙臉重疊之造型，與單一臉型之表現方法
    相似，因此二商標圖形關於中間圓形臉譜部分其構圖意匠，是否如智慧財產局所
    認極相彷彿，外觀上予人之印象，極難區辨，非無再行斟酌餘地。又兩商標之外
    緣，尚有一狀如葉片組成類似太陽光芒，一為方型線條之明顯區別，則兩商標通
    體異時異地隔離觀察，是否使具有普通知識經驗之購買人，於購買時施以普通所
    用之注意，產生混淆誤認之虞，亦有另予審究之必要。再查以與系爭商標上相同
    圖形申請獲准審定註冊之商標已有二十餘件，而上訴人與被上訴人另因多件「藝
    術臉譜圖」商標相關之行政爭訟彼此纏訟經年，一般購買者是否會發生混同誤認
    之虞，應由智慧財產局作市場調查為由，逕行撤銷訴願決定及原處分，固非無見
    。然查，系爭與據爭兩商標設計，其額頭、鼻部、下巴及嘴部之線條，應屬商標
    圖樣之主要部分，該主要部分「頗相彷彿」，於隔離觀察情況下，已足以令具有
    普通知識經驗之購買人，在購買時施以普通所用之注意，易予引起混同誤認之虞
    ，系爭商標之申請註冊，應認有違註冊時商標法第三十六條之規定。原審判決不
    察，將訴願決定及原處分撤銷，容有未洽，上訴人聲明廢棄，為有理由，爰將原
    審判決廢棄，發回原審法院另為適法之審理。
據上論結，本件上訴為有理由，爰依行政訴訟法第二百五十六條第一項、第二百六十
條第一項，判決如主文。
中　　華　　民　　國　　九十三　　　年　　　五　　　　月　　二十六　　　日
                    最 高 行 政 法 院  第 三 庭
                                審 判 長 法  官　　　廖　政　雄
                                         法  官      高  啟  燦
                                         法  官　　　林　清　祥
                                         法  官　　　鍾　耀　光
                                         法  官　　　姜　仁　脩
右  正  本  證  明  與  原  本  無  異
　　　　　　　　　　　　　　　　　　　　 法院書記官　莊　俊　亨
中　　華　　民　　國　　九十三　　　年　　　五　　　　月　　二十六　　　日
